【裁判字號】    99,訴,243
【裁判日期】    991216
【裁判案由】    殺人未遂
【裁判全文】
臺灣桃園地方法院刑事判決               99年度訴字第243號
公  訴  人  臺灣桃園地方法院檢察署檢察官
被      告  石天資
選任辯護人  陳河泉律師
上列被告因殺人未遂案件，經檢察官提起公訴（98年度偵字第15
199 號），本院判決如下：
    主  文
石天資殺人未遂，處有期徒刑陸年，扣案如附表一所示之物沒收
。
    事  實
一、石天資在址設桃園縣中壢市○○路○ 段501 號大江購物中心
    地下1 樓美食街設櫃販賣養生食品，因大江購物中心於98年
    5 月間起，即2 度要求石天資調整櫃位，石天資因覺櫃位調
    整甚為麻煩，且2 次調整櫃位後生意每況愈下，而對大江購
    物中心之管理階層心生不滿。後於98年7 月10日某時，大江
    購物中心管理人員再度要求石天資當晚加班調整櫃位，石天
    資認其1 人無法處理，遂置之不理。嗣於翌日即98年7 月11
    日上午某時，石天資前往大江購物中心地下1 樓準備營業之
    際，見其櫃位竟遭大江購物中心之人員擅自遷移、攤位凌亂
    ，需再度耗時收拾，竟即心生煩惡、勃然大怒，欲對大江購
    物中心管理人員施加報復以圖發洩，嗣於同日上午10時3 分
    許，大江購物中心樓管人員謝智強恰自大江購物中心1 樓搭
    乘手扶梯抵達地下1 樓，石天資見該亦屬大江購物中心管理
    人員之一之謝自強出現，竟即基於殺人之犯意，在大江購物
    中心地下1 樓手扶梯口，持其所有放置於其攤位筆筒內之剪
    刀1 把，自謝智強腰部後方猛刺2 刀，謝智強遭刺2 下後不
    支倒地，石天資始未續予刺擊。斯時正搭乘手扶梯自1 樓欲
    前往地下1 樓之趙虹茹目睹攻擊過程，隨即喝叱石天資「不
    要動」，石天資遂停留於現場，趙虹茹旋即以對講機通知保
    全人員及部門課長前來，嗣到場之大江購物中心人員即報警
    處理並將謝智強送醫，當場並扣得石天資用以行刺謝智強所
    有之剪刀1 把。謝智強因遭前開刺擊，受有兩側腹壁刺傷深
    及肌肉筋膜（左側5X6 公分，右側5X2 公分）之傷害，經緊
    急送醫接受手術急救後，始幸免於死。
二、案經謝智強訴由桃園縣政府警察局中壢分局報告臺灣桃園地
    方法院檢察署檢察官偵查起訴。
    理  由
甲、證據能力部分
一、按被告以外之人於審判外之言詞或書面陳述，除法律有規定
    者外，不得作為證據；被告以外之人於偵查中向檢察官所為
    之陳述，除顯有不可信之情況者外，得為證據，刑事訴訟法
    第159 條第1 項、第159 條之1 第2 項分別定有明文。經查
    ：
（一）本件證人謝智強、趙虹茹於檢察官訊問時經具結後所為之
      證述，其性質雖屬傳聞證據，惟本院審酌證人謝智強為本
      案之告訴人，且自陳係事實欄一所示犯行之被害人；證人
      趙虹茹自陳係本件案發當時在場目睹事發經過之人，依渠
      等之陳述乃分別親身經歷、見聞本件案發經過之全部或一
      部，其證詞對認定犯罪事實之存否均有其必要性，且證人
      謝智強、趙虹茹於檢察官偵查中，分別經檢察官諭知證人
      有具結之義務及偽證之處罰並命朗讀結文具結擔保其證言
      之真實性後，以證人身分，於檢察官面前完整、連續陳述
      其親身經歷，且查無違法取證之瑕疵存在，應無顯不可信
      之情形，依刑事訴訟法第159 條之1 第2 項之規定，自均
      得為證據。
（二）至證人謝智強、趙虹茹於警詢中所為證述，雖亦均屬傳聞
      證據，惟該警詢過程查無違法取證之瑕疵存在，上開證人
      於警詢中之證述係出於其自由意志。另查，本院審理中業
      已傳喚謝智強、趙虹茹到庭以證人身分作證，並准許被告
      對證人謝智強、趙虹茹當庭及先前陳述進行詰問，此有本
      院審判筆錄在卷可考。即已賦予被告對於前開證人對質詰
      問機會，因之，參諸刑事訴訟法159 條規定之立法意旨原
      即在保障被告之對質詰問權以觀，證人謝智強、趙虹茹於
      審判外之警詢中所為之證述既已經被告於本院審理中經交
      互詰問予以核實，且渠等於審判外之警詢中所為證述，復
      與渠等於審判中所為證述之意旨相符，是該審判外之證述
      屬傳聞證據之瑕疵，應已治癒，業可認非仍屬傳聞，而已
      無依該條規定排除之必要。
二、本件認定事實所引用之天晟醫院98年7 月11日診斷證明書、
    天晟醫院99年7 月22日天晟法字第99072201號函及函附之桃
    園縣消防局救護紀錄表、天晟醫院手術紀錄單、國立臺灣大
    學醫學院附設醫院98年7 月13日診斷證明書、98年11月3 日
    校附醫秘字第0980007265號函及函附之病歷影本、臺北市立
    療養院病歷影本、案發現場監視錄影光碟及其翻拍照片、扣
    案剪刀1 把等證據，檢察官被告及其選任辯護人均未主張排
    除其證據能力，且迄於本院言詞辯論終結前均未表示異議，
    本院審酌前開證據並無證據證明係公務員違背法定程序所取
    得，且與本案均具關連性，是認均有證據能力。
乙、認定犯罪事實之依據及理由
一、訊據被告石天資固坦承有於事實欄一所示時、地，持其所有
    放置於其位於大江購物中心地下1 樓攤位筆筒內之扣案剪刀
    1 把，刺擊告訴人謝智強腰部2 次之事實，惟否認有何殺人
    之犯行，辯稱：我只是要教訓謝智強，不是要殺他，而且我
    有精神分裂症，情緒不穩云云。惟查：
（一）被告石天資前因其在大江購物中心地下1 樓美食街販賣養
      生食品之櫃位，於98年5 月間起即遭大江購物中心2 度要
      求調整，因櫃位調整甚為麻煩，且2 次調整櫃位後生意每
      況愈下，而對大江購物中心之管理階層心生不滿。於98年
      7 月10日某時，大江購物中心管理人員再度要求石天資需
      於當天晚上調整櫃位，石天資因認其僅有1 人，無法處理
      ，而對此要求置之不理。嗣於98年7 月11日上午某時，石
      天資前往大江購物中心地下1 樓準備營業之際，見其櫃位
      竟遭大江購物中心之人員擅自遷移，攤位凌亂不堪，致其
      需再度耗時收拾，而心生煩惡、勃然大怒，欲對大江購物
      中心管理人員報復發洩，嗣於同日上午，石天資在大江購
      物中心地下1 樓，見斯時恰自該中心1 樓搭乘手扶梯抵達
      地下1 樓之大江購物中心樓管人員謝智強，竟即在地下1
      樓手扶梯口，持其所有放置於其攤位筆筒內之剪刀1 把，
      自謝智強腰部後方猛刺2 刀，致謝智強受有傷害而不支倒
      地之事實，業據被告石天資於警詢、檢察官訊問時及本院
      審理中坦認在卷，所供其刺擊告訴人謝智強之過程，復核
      與證人即告訴人謝智強、證人即在場目擊之人趙虹茹於警
      詢以迄本院審理中證述情節相符，並有案發時、地監視錄
      影光碟及其翻拍照片在卷可稽，復有被告石天資所有持以
      刺擊告訴人謝智強之剪刀1 把扣案可憑，堪以認定。又被
      告石天資持剪刀1 把刺擊告訴人謝智強之時間，應為98年
      7 月11日上午10時3 分許，亦有前開監視錄影畫面翻拍照
      片在卷可考，亦堪認定。是本件爭點厥為被告石天資持剪
      刀1 把刺擊告訴人謝智強時，是否係基於殺人之犯意為之
      。
（二）次按殺人與傷害致人於死之區別，應以加害人有無殺意為
      斷，不以兇器種類及傷痕之多少為絕對標準，亦不能因與
      被害人素不相識，原無宿怨，事出突然，即認為無殺人之
      故意。又下手之情形如何，於審究犯意方面，為重要參考
      資料，故認定被告是否有殺人犯意，自應審酌當時情況，
      視其下手之輕重、加害之部位等，以為判斷之準據。此有
      最高法院90年度臺上字第1808號判決意旨足資參照。
   1、告訴人謝智強於98年7 月11日遭被告石天資以剪刀行刺後
      ，經送醫急診，診斷結果受有兩側腹壁刺傷深及肌肉筋膜
      （左側5X6 公分、右側5X2 公分）之傷害，此有天晟醫院
      98年7 月11日診斷證明書在卷可稽（偵卷第18頁）。再經
      本院就被害人謝智強於98年7 月11日案發後前往天晟醫院
      就診時之傷勢、醫療處置、未及時就醫之影響、傷勢導致
      死亡之因素各節函詢天晟醫院，經函覆以：「二、查本院
      病患謝智強於98年7 月11日10時43分許由119 救護車送至
      本院急診室時，生命徵象穩定，因腹壁穿刺、肌肉撕裂傷
      ，有大量失血情形，本院給予輸血、止血，及行肌肉修補
      手術治療，同年月20日病情穩定出院返家休養。依病患之
      手術記錄單及出院病歷摘要記載，病患之腰部左側傷口為
      5cmX6cm 、右側為5cmX2cm 【原函文誤載為6cmX 2cm，業
      經天晟醫院於99年7 月23日以天晟法字第99072301號函予
      以更正，附此敘明】，深度約為4cm （深達腹壁層），有
      桃園縣政府消防局救護紀錄表中受傷部位之圖上標示、及
      本院手術記錄單中之簡圖所示等可稽。另病患若延誤就醫
      ，因肌肉血管裂傷大量出血，仍有致命危險。」亦有天晟
      醫院99年7 月22日天晟法字第99072201號函及函附之桃園
      縣消防局救護紀錄表、天晟醫院手術紀錄單附卷可憑，合
      先敘明。
   2、次查，人體腰際部位係重要臟器所在位置，為人體脆弱之
      要害，任何外力之穿刺、重擊均有可能造成腹壁大量出血
      、內臟臟器受損之結果而導致死亡。又本案被告石天資持
      以刺擊告訴人謝智強之剪刀1 把，非僅係屬質地堅硬、尖
      銳鋒利之金屬物品，其刀刃部位由刀尖至刀柄頂端更長達
      約10公分，倘以之刺入人體要害，更極易造成被害人死亡
      之結果，此為社會具一般智識之人均足認識之常識。而被
      告石天資於98年7 月29日檢察官訊問時亦一度供承：「（
      檢察官問：你不知道用剪刀向告訴人左側腹及右背攻擊，
      可能深及內臟，造成死亡之可能嗎？）知道，但當時控制
      不了情緒... 。」等語在卷，益徵被告石天資就持利剪刺
      擊告訴人謝智強之腰際腹側將可能造成他人死亡一節，顯
      知之甚詳。再者，被告石天資於本院審理中亦自承：「（
      審判長問：有何辯解？）我沒有對被害人全身要害猛刺，
      而且我還有練過跆拳道還有太極拳，當初我不曉得怎麼搞
      的，我就算不拿剪刀，就算是空手也可以教訓他，當初就
      是情緒不穩。（審判長問：你跆拳道是幾段？）黑帶，沒
      有幾段。我是看DVD 的。（審判長問：你自信打得不錯？
      ）對啊。（審判長問：你1 次空手可以對付幾個？）1 次
      可以對付2 個。」等語明確，是以，被告石天資既明知其
      具備跆拳道基礎，更自認其程度甚佳，而有以一敵二之能
      力，是其縱僅以徒手毆打之方式，亦即足以使謝智強受有
      傷害，而達教訓告訴人謝智強之目的，惟被告石天資竟捨
      此不為，反於案發時、地持刀刃長達約10公分之尖銳利剪
      往告訴人謝智強後背腰際之要害部位刺擊，以此種被告石
      天資本人亦明知恐致生死亡結果之手段攻擊謝智強，堪認
      其所為顯即欲實現以尖刀刺入腰際所可達成之被害人死亡
      之目的，而非僅止於使謝智強受有傷害甚明。況且，依上
      開診斷證明書及桃園縣消防局救護紀錄表所附傷勢分佈位
      置人形示意圖觀之，告訴人謝智強之傷勢係分佈於後背腰
      際左右兩側，且上開兩側腹壁刺傷深及肌肉筋膜，深度約
      為4 公分，是被告石天資持扣案剪刀1 把對告訴人謝智強
      刺擊而施加暴行時，顯係針對腰部要害為之，且行刺力道
      之重甚且足令刀刃沒入告訴人謝智強體內深達約4 公分。
      再者，告訴人謝智強傷後送醫救治時，有大量失血情形，
      其傷勢已達於若延誤就醫，因肌肉血管裂傷大量出血，即
      有致命危險之程度，且告訴人謝智強因前揭傷勢，在天晟
      醫院住院長達10日後始因病情穩定返家休養，足認傷勢非
      輕，益徵被告戕害告訴人謝智強生命之意，至為灼然。揆
      諸上開被告石天資用以攻擊告訴人謝智強所持工具、下手
      部位、刺擊力道、行刺深度及其造成之傷勢程度各情，足
      認被告石天資對於其持扣案利剪1 把重刺告訴人謝智強後
      背腰際左右兩側之人體要害，足以使謝智強發生死亡之結
      果一節已有所預見，竟仍執意為之，堪認告訴人謝智強倘
      因之發生死亡結果，亦為其本身所計料擬欲之事，被告石
      天資上開所為，顯均係出於殺人犯意無訛。綜上，被告石
      天資所辯其僅係為教訓謝智強，而非基於殺人之犯意云云
      ，顯均係避就之詞，不足採信。至被告之辯護人固為被告
      辯護稱：被告石天資於告訴人謝智強遇刺倒地後，即已主
      動停手，堪認被告石天資並無殺人犯意云云。惟查，以殺
      人之犯意攻擊被害人，該行為人所為攻擊行為之次數、程
      度，僅需達於該行為人本身所認已可遂行其殺人目的之程
      度，即為已足，非必然需持續攻擊至遭外力制止、嚇退而
      無從繼續攻擊之程度，始足當之，是當無從僅以被告石天
      資並未持續攻擊倒地之告訴人謝智強一節，即認其並無殺
      人之犯意，辯護人此部分所辯，亦無足採。
（三）再按「行為時因精神障礙或其他心智缺陷，致不能辨識其
      行為違法或欠缺依其辨識而行為之能力者，不罰。行為時
      因前項之原因，致其辨識行為違法或依其辨識而行為之能
      力，顯著減低者，得減輕其刑。」刑法第19條第1 項、第
      2 項定有明文。是上開條文適用之要件，在生理原因部分
      ，係以行為人有無精神障礙或其他心智缺陷為準；在心理
      結果部分，則以行為人之辨識其行為違法，或依其辨識而
      行為之能力，是否屬不能、欠缺或顯著減低為斷。易言之
      ，被告石天資縱有精神障礙或心智缺陷之情形，亦需該精
      神疾病確已影響被告石天資辨識其所為是否合法、或依其
      辨識而行為之能力，始有上開規定之適用。經查：
   1、被告石天資於91年7 月30日起，即在國立臺灣大學醫學院
      附設醫院精神部就診，最近1 次門診日期為98年10月27日
      ，經診斷結果患有精神分裂症，此有國立臺灣大學醫學院
      附設醫院98年7 月13日診斷證明書、98年11月3 日校附醫
      秘字第0980007265號函及函附之病歷影本在卷可稽，而依
      被告石天資在臺北市立療養院就診紀錄所示，亦經診斷患
      有精神分裂症，此有臺北市立療養院病歷影本附卷足憑，
      是被告石天資確為精神分裂症患者，堪以認定。
   2、惟查，被告石天資於警詢中供稱：「（警問：是否知道持
      剪刀連續刺殺他人是違法行為？）知道。」、於本院審理
      中亦供稱：「（審判長問：對於證人謝智強於警詢、偵訊
      中之證述有何意見？）就是因為櫃位。我當時沒有跟當事
      人講說『我們都是辛苦人，不要找我麻煩』，我知道他是
      主任，上面還有經理，他是受指示的，所以說謝智強也是
      無辜的，只是說我當時的精神狀況是看到櫃位這樣子就很
      煩。這件事情本來可以不用發生的。（審判長問：你的精
      神狀況跟看到櫃位這樣子就很煩有何關係？）因為一大早
      本來櫃位是很整齊的，但是被他們10幾個員工移來移去，
      我還需要重新整理，就是這樣子。（審判長問：照這樣是
      因為很整齊要移來移去很煩，所以情緒不良、生氣，與你
      的精神狀況有何關係？）就是情緒不穩定，我有精神分裂
      症，有幻聽的現象，就是看新聞時，有亢奮的話就會幻聽
      ，新聞的聲音會圍繞著我，當事人的聲音就會在我的耳朵
      繞。（審判長問：這個幻聽出現之後對你的行為有何影響
      ？）聽了會抓狂。（審判長問：所以你幻聽的內容是跟你
      以前的聽到的聲音還有聽到的話有關，但是真實世界裡這
      個聲音是不存在的，譬如有人跟你說你很帥，你聽到之後
      很亢奮，然後說那句話的人只說1 次就沒有再說了，但是
      你很帥這句話一直在你耳朵裡面出現？）對。（審判長問
      ：在事發當時你是聽到什麼聲音？）我沒有聽到聲音。是
      看到怎麼會這樣子，我的櫃位怎麼會是這種情形。（審判
      長問：但是沒有聽到聲音？）沒有，就是一直想，所以情
      境會使人受不了。」、「（審判長問：怎麼會找上謝智強
      ？）他是第一個他們公司的人下電扶梯，經理1 個月才會
      下來1 、2 次，經理不常下來，就只有他，那時候情緒不
      知道怎麼搞的沒有辦法控制。（審判長問：如果謝智強與
      經理一起下來的話，你會找誰？）會找經理。（審判長問
      ：為何他與經理一起下來，你會找經理，不找謝智強？）
      所有幹部都是經理在負責、策畫的。（審判長問：你有精
      神分裂症，還有幻聽，當下你情緒不好，與你的幻聽有何
      關係？）就是精神耗弱，有那種很累的狀況。（審判長問
      ：當時你到底有沒有幻聽？）沒有幻聽。」等語明確。是
      以，被告石天資既明知以利剪刺殺他人係違法行為，而被
      告所罹患之精神分裂症，其症狀係令其出現幻聽情形，惟
      被告石天資自承其於本件案發當日並無任何幻聽現象，自
      難認被告於案發當時有何精神分裂症發作情形，而要難認
      被告石天資於案發當時辨識其以利剪刺殺他人之行為係屬
      違法之能力，有何受其所罹患之精神分裂症影響而欠缺或
      顯著低落之情。再者，被告於警詢以迄本院審理中，均迭
      稱其於案發時、地係見櫃位遭大江購物中心人員擅自移動
      ，思及本身因此需多耗時間、氣力再為整理，而生氣、心
      生煩惡、情緒不佳，始萌生對大江購物中心人員報復發洩
      之念頭，益徵被告石天資決意持扣案剪刀1 把刺殺告訴人
      謝智強以圖報復之舉，純為被告石天資本身情緒控制能力
      不佳所致，殊難認與其所罹患之精神分裂症有何相關。抑
      且，被告石天資甚且能分析其報復對象應係針對大江購物
      中心之經理，惟因經理出現機率較低，故改以第一位出現
      於案發現場之大江購物中心人員即告訴人謝智強為目標，
      是更難認被告石天資依其辨識而行為之能力有何欠缺或顯
      著減低之情。至被告石天資固另辯稱：「（審判長問：沒
      有幻聽的話，為何會作這種事？）我有躁鬱症。（審判長
      問：躁鬱症的症狀為何？）就會情緒沒有辦法控制，安撫
      不下來。有時候晚上沒有辦法睡覺。」云云，惟查，揆諸
      卷附被告石天資之國立臺灣大學醫學院附設醫院98年7 月
      13 日 診斷證明書、病歷影本及臺北市立療養院病歷影本
      內容所載，被告石天資並無躁鬱症病史，是被告石天資托
      言其於本件案發時、地持扣案剪刀1 把行刺告訴人謝智強
      之舉係受躁鬱症之影響云云，更係圖卸己責之情，全無可
      採。綜上，被告石天資所罹患之精神分裂症，於本件案發
      當時並無病發情形，是被告辨識其行為違法暨依其辨識而
      行為之能力，難認曾受其所罹患之精神分裂症之影響而減
      低，而本件復查無被告石天資有何其他精神障礙或心智缺
      陷情形，致其辨識行為違法暨依其辨識而行為之能力有何
      不能、欠缺或顯著減低之情，自無從僅以被告石天資罹有
      精神分裂症之疾病此一客觀事實，即逕認被告石天資於行
      為時判斷行為違法性及依其判斷而行為之能力有所匱乏，
      是以，本案被告石天資所為，殊無適用前開法律規定予以
      不罰或減輕其刑之餘地。
二、核被告石天資所為，係犯刑法第271 條第2 項、第1 項之殺
    人未遂罪。被告石天資已著手於殺人犯行之實行，因被害人
    謝智強經及時送醫急救之意外障礙，始未生死亡之結果，為
    障礙未遂，爰依刑法第25條第2 項之規定減輕其刑。原公訴
    意旨固認被告石天資為精神耗弱之人，認應適用刑法第19條
    第2 項之規定減輕其刑，惟經到庭實施公訴之檢察官於本院
    論告時當庭表示被告石天資於案發當時並無精神耗弱之情，
    附此敘明。爰審酌被告石天資僅因對大江購物中心管理人員
    擅自移動其櫃位一事心懷不滿，竟於案發時、地見大江購物
    中心幹部謝智強出現後，即持刀刃長達約10公分之剪刀1 把
    刺擊謝智強後腰際之要害部位，使謝智強兩側腹壁刺傷深及
    肌肉筋膜之傷害，幸經警及時送醫救治，始未殞命，足認被
    告惡性甚重，而被告石天資犯後竟仍心存僥倖，非僅未與告
    訴人謝智強達成和解並賠償其損失，甚且欲以其罹有精神分
    裂症一事為藉以圖減輕其刑，實難認其有何真誠悔過之情，
    並其犯罪手段、智識程度、前科素行等一切情狀，量處如主
    文所示之刑。
三、末查，被告石天資於事實欄一所示時、地持以刺殺被害人謝
    智強所用之扣案剪刀1 把，為被告石天資所有，業據被告於
    檢察官訊問時及本院審理中供承在卷，核屬供被告石天資犯
    本件殺人未遂犯行所用之物，爰依刑法第38條第1 項第2 款
    之規定宣告沒收。
據上論斷，應依刑事訴訟法第299 條第1 項前段，刑法第271 條
第1 項、第2 項、第25條第2 項、第38條第1 項第2 款，判決如
主文。
本案經檢察官王齡梓到庭執行職務。
中    華    民    國    99    年    12    月    16    日
                  刑事第十一庭審判長法  官  蔡榮澤
                                    法  官  吳宗航
                                    法  官  林蕙芳
以上正本證明與原本無異。
如不服本判決應於收受判決後10日內向本院提出上訴書狀，並應
敘述具體理由。其未敘述上訴理由者，應於上訴期間屆滿後20日
內向本院補提理由書( 均須按他造當事人之人數附繕本) 「切勿
逕送上級法院」。
                                    書記官  莊凱男
中    華    民    國    99    年    12    月    27    日
附表：
┌──┬──────┬─────────────────┐
│編號│扣案物名稱  │備註                              │
├──┼──────┼─────────────────┤
│ 一 │剪刀1把     │被告石天資所有供其犯本件殺人未遂犯│
│    │            │行所用之物                        │
└──┴──────┴─────────────────┘
附錄法條：
中華民國刑法第271條
（普通殺人罪）
殺人者，處死刑、無期徒刑或 10 年以上有期徒刑。
前項之未遂犯罰之。
預備犯第 1 項之罪者，處 2 年以下有期徒刑。

司法院資訊處製作；財團法人民間司法改革基金會備份。
